臺灣臺北地方法院民事判決
110年度訴字第7286號
原      告  陳財福  
訴訟代理人  蔡憶鈴律師
被      告  財政部國有財產署北區分署即何宜宜之遺產管理人

法定代理人  郭曉蓉  
訴訟代理人  蕭吉翎  
上列當事人間請求返還借款事件，本院於民國111年6月29日言詞
辯論終結，判決如下：
    主      文
原告之訴駁回。
訴訟費用由原告負擔。 
    事實及理由
壹、程序方面：
一、被繼承人何宜宜於民國110年9月1日死亡，並無繼承人，經
    本院以110年度司繼字第2318號、111年度司繼字第310號裁
    定選任被告為被繼承人何宜宜之遺產管理人，有本院110年
    度司繼字第2318號、111年度司繼字第310號裁定及確定證明
    書附卷可稽（見本院卷第85至87頁），故原告向被告提起本
    件訴訟，於法並無不合。
二、次按訴狀送達後，原告不得將原訴變更或追加他訴，但因請
    求之基礎事實同一、擴張或減縮應受判決事項之聲明、不甚
    礙被告之防禦及訴訟之終結者，不在此限，民事訴訟法第25
    5條第1項第2款、第3款、第7款分別定有明文。查本件原告
    起訴聲明為：被告應於繼承何宜宜之遺產範圍內給付原告新
    臺幣（下同）400萬元，及自起訴狀繕本送達被告之第31日
    起至清償日止，按週年利率5％計算之利息（見本院卷第9頁
    ），嗣於111年6月13日將聲明變更為：被告應於管理何宜宜
    之遺產範圍內給付原告400萬元（見本院卷第123頁），核其
    聲明之基礎事實同一，且係減縮應受判決事項之聲明，亦不
    甚礙被告之防禦及訴訟之終結，依據前開說明，於法並無不
    合，應予准許。
貳、實體方面：
一、原告主張：原告從事推拿整復工作，何宜宜於8、9年前經人
    介紹至原告之工作場所，之後多次指定原告為其整復推拿，
    兩人因而熟識，自數年前起，何宜宜稱其經營事業需週轉金
    ，口頭約定利息不低於民間利率至少1分，原告多次借貸何
    宜宜大小不等之金額且次數頻繁，因何宜宜稱待其成交後即
    可清償，故原告逾4年期間未曾追償。嗣原告與何宜宜於110
    年3月4日進行債務結算，何宜宜親筆書立借據（下稱系爭借
    據），載明：「本金300萬，利息20萬＋51,000＋749,000＝100
    萬，合計400萬」，即何宜宜已借本金及已發生之利息共400
    萬元，後原告多次請求清償，惟何宜宜迄未清償。又何宜宜
    於110年9月1日死亡，被告係何宜宜之遺產管理人，依法應
    於管理何宜宜之遺產範圍內負清償責任。為此，爰依消費借
    貸之法律關係提起本件訴訟。並聲明：被告應於管理何宜宜
    之遺產範圍內給付原告400萬元。
二、被告則以：原告與何宜宜間並無消費借貸關係存在，且原告
    並未舉證證明系爭借據為何宜宜所書立，亦未證明何時將該
    等款項給付予何宜宜，況原告主張其依何宜宜之要求開立新
    帳戶以供其匯款清償，惟系爭借據記載之書立日期為110年3
    月4日，而郵局存摺開立日期為108年1月2日，顯與開立新帳
    戶供匯款清償一事不相符，故原告應證明系爭借據為真正，
    及證明實際借款金額。並聲明：原告之訴駁回。
三、得心證之理由：　　　　
　　原告主張何宜宜向其借款未為清償，被告為何宜宜之遺產管
    理人，爰請求被告返還借款等情，惟為被告所否認，並以前
    揭情詞置辯，經查：
  ㈠按當事人主張有利於己之事實者，就其事實有舉證之責任，
    民事訴訟法第277 條前段定有明文。民事訴訟如係由原告主
    張權利者，應先由原告負舉證之責，若原告先不能舉證，以
    證實自己主張之事實為真實，則被告就其抗辯事實即令不能
    舉證，或其所舉證據尚有疵累，亦應駁回原告之請求。又按
    稱消費借貸者，於當事人間必本於借貸之意思合致，而有移
    轉金錢或其他代替物之所有權於他方之行為，始得當之。是
    以消費借貸，因交付金錢之原因多端，除有金錢之交付外，
    尚須本於借貸之意思而為交付，方克成立。倘當事人主張與
    他方有消費借貸關係存在者，自應就該借貸意思互相表示合
    致及借款業已交付之事實，均負舉證之責任，其僅證明有金
    錢之交付，未能證明借貸意思表示合致者，仍不能認為有該
    借貸關係存在（最高法院98年度台上字第1045號裁判意旨參
    照）。是原告主張其與何宜宜間已成立消費借貸法律關係之
    事實，既為被告所否認，依據前揭說明，原告自應就其與何
    宜宜間具有消費借貸之合意及金錢交付等節負舉證之責任。
　㈡原告主張與何宜宜間有消費借貸關係存在，固提出系爭借據
    、何宜宜之身分證影本、郵政存簿儲金簿、筆記本等件為證
    （見本院卷第15至21、127至138頁）。然觀諸系爭借據係記
    載：「何宜宜借據，民國110年3月4日2點，本金300萬、利
    息20萬＋51,000＋749,000＝100萬，合計400萬，（以郵局存摺
    金額為準），以入帳金額決定償還的次數與陳師兄（陳財福
    師兄）」等內容（原文無標點符號，為便於閱讀，故加註標
    點符號，見本院卷第15頁），可知其內雖有提及本金300萬
    元及利息100萬元，惟均未有該借款300萬元之本金是否業已
    交付或何宜宜確有收受300萬元等相關文義，而就上開文書
    所示以郵局入帳金額確認等語，至多僅屬還款方式之約定，
    與有無交付借款一事無涉，是尚難僅以該文書之內容推認原
    告業已交付300萬元予何宜宜之事實。再細譯原告提出之筆
    記本內容（見本院卷第127至138頁），其係在104年1月至3
    月部分註記數字、包數、次數及貨物名稱（即藥、優蛋白、
    B群、饅頭）等事項，核其所載數字之原因、目的均未標明
    ，其數字之加總亦顯與300萬元不相符合，況其中另參有前
    述包數、次數及貨物名稱等內容，故比對該筆記本之記載資
    料與原告主張之借貸法律關係均無法勾稽，且該文書之金錢
    往來原因亦無從證明，自難認該資料與本件借貸有何關連性
    。又原告就本件僅空言泛稱其有借款予何宜宜，關於各次借
    款之金額、交付方式、利息及清償期等重要細節，全未說明
    ，而原告主張之款項總額非微，另其筆記本內之金額亦有一
    次單獨記載80萬元、48萬元、45萬元等大筆款項之狀況，然
    原告確未能提出任何資金出處或來源之紀錄，此顯與常情不
    符，益徵原告之主張不足採信。再者，關於何宜宜之身分證
    影本、原告申辦之郵政存簿儲金簿等資料，均不足以認定原
    告與何宜宜間已合意成立消費借貸契約及交付金錢等事實。
    是原告主張與何宜宜間存有400萬元消費借貸及其利息之法
    律關係，即難認有據。
　㈢至原告雖聲請訊問證人即其妹黃吳月桂，欲證明確有上開消
    費借貸之法律關係存在，及將前述借據與筆記本送請筆跡鑑
    定，以確認係屬何宜宜所書寫等節（見本院卷第125、126頁
    ）。惟按當事人未充分知悉、掌握其主張或抗辯所必要之事
    實、證據時，藉由證據調查之聲請，企圖從證據調查中獲得
    新事實或新證據，並以該事實或證據作為支撐其請求或聲明
    為有理由之依據者，為摸索證明。而依我國民事訴訟法第28
    5 條第1 項規定，應禁止摸索證明，否則即違背民事訴訟法
    基於辯論主義之要求。查原告本應自負所主張事實之舉證責
    任，卻未提出任何積極證據舉證說明其主張借貸款之金額、
    交付方式、利息等重要細節，是原告顯係欲藉此據調查之聲
    請，達成其依前揭舉證責任分配法則應盡之舉證責任，故原
    告未充分知悉待證事實或確認證據價值，即以證據調查之方
    式試探有無新事證，屬摸索證明，此等證據聲請自無調查必
    要。抑且，觀以原告聲請調查證人之理由，乃何宜宜多次向
    原告借貸時，原告曾數次向證人協調周轉，且原告僅有借款
    予何宜宜等情（見本院卷第125、142頁），則依據原告所陳
    ，證人僅係參與原告向其借調資金之過程，自難認定其可釐
    清原告與何宜宜間之金錢往來法律關係，故難認有調查之必
    要。另縱前述借據與筆記本之內容確屬何宜宜親自書寫，而
    該等資料亦無從證明原告主張之事實為真，已如前述，是原
    告聲請鑑定乙節，與本件爭點無涉，並無調查之必要。
  ㈣從而，依據前揭有關舉證責任分配原則之規定及說明，原告
    不能證明其與何宜宜有消費借貸之合意及交付消費借貸款項
    之事實，其主張對何宜宜有400萬元之借款暨其利息債權存
    在，自非有據。
四、綜上所述，原告依消費借貸之法律關係，請求被告應於管理
    何宜宜之遺產範圍內給付原告400萬元，為無理由，應予駁
    回。
五、本件事證已臻明確，兩造其餘攻擊防禦方法及提出之證據資
    料，經本院斟酌後，認均不足以影響本判決之結果，自無逐
    一詳予論駁之必要，併此敘明。
六、據上論結，原告之訴為無理由，依民事訴訟法第78條，判決
    如主文。 
中　　華　　民　　國　　111 　年　　7 　　月　　8 　　日
                  民事第七庭    法　官　溫祖明
以上正本係照原本作成。
如對本判決上訴，須於判決送達後20日內向本院提出上訴狀。如
委任律師提起上訴者，應一併繳納上訴審裁判費。
中　　華　　民　　國　　111 　年　　7 　　月　　8 　　日
                                書記官  李佳儒